【裁判字號】    88,上,678
【裁判日期】    890425
【裁判案由】    分割共有物
【裁判全文】
臺灣高等法院臺中分院民事判決  八十八年度上字第六七八號
      上  訴  人    丙○○○
      訴訟代理人    巫瑞村律師
      被  上訴人    甲○○    .
      訴訟代理人    戊○○    .
                    己○○    .
      右      一
      複  代理人    乙○○    .
      被  上訴人    丁○○      住台北縣板橋市○○路○段正泰四巷二十八號五
                              .
右當事人間分割共有物事件，上訴人對於中華民國八十八年九月二十三日臺灣彰化地
方法院八十七年字第三九二號第一審判決提起上訴，本院判決如左：
      主      文
原判決廢棄。
兩造共有坐落彰化縣永靖鄉○○段一二三地號、地目旱、面積０．一一六二公頃土地
分割為如附圖分案三所示：編號（一）部分面積０．０三六二公頃及Ａ部分０．００
一三公頃由被上訴人甲○○取得；編號（二）部分面積０．０一二七公頃由被上訴人
丁○○取得；編號（三）部分面積０．０五０二公頃由上訴人丙○○○取得；編號（
四）部分面積０．０一五八公頃由兩造共同取得，按原應有部分比例保持共有。
第一、二審訴訟費用由兩造按原應有部分比例負擔。
      事      實
甲、上訴人方面：
一、聲明：求為判決：
（一）原判決關於分割方法之部分廢棄。
（二）兩造共有之坐落彰化縣永靖鄉○○段一二三地號、地目旱、面積０．一一六二
      公頃土地應如主文所示或如附圖所示方案四之分割方案予以分割。
二、陳述：除引用原判決書之記載外，補稱：
（一）按共有人因共物分割之方法，不能協議決定，而提起請求分割共有物之訴，應
      由法院依民法第八二四條命為適當之分配，不受任何共有人之拘束，而審判上
      之共有物分割方法，在德、日、瑞民法，固以原物分割為原則，價金分配為例
      外，但我民法對於二者，則無分軒輊，均應由法院斟酌當事人之聲明、共有物
      之性質、經濟效用及全體共有人之利益等公平決定之。
（二）本件系爭土地呈南北走向之長方形，地形尚稱完整，南北長有四十餘公尺，東
      西寬約廿四公尺，土地上除有如原審現狀複丈成果圖所示Ａ部分由被上訴人甲
      ○○及Ｂ部分訴外人張登輝建築之房屋外，其餘均屬空地，原物分割並無困難
      ，但土地並未緊鄰接道路，共有人平素乃借道毗鄰之第一二三之一號土地對外
      通行，故分割時有預留私設巷道之必要，始能解決對外通行問題。
（三）原審判決係採用被上訴人甲○○等所主張之分割方案，雖然亦有預留私設巷道
      ，但巷道呈倒Ｌ型，走進巷道六公尺就需作九十度大右轉，路寬僅六公尺，迴
      旋空間太小，人車往來危險，且諸如一般消防車及卡車等較大車輛即無法右轉
      進入，遑論消防雲梯車、遊覽車及聯結車，對於分配在裏地之上訴人而言，顯
      不公平。況上訴人所分得（三）部分土地，長卅五公尺，寬僅十三公尺，因縱
      深過長，不適建築房屋，土地難作有效之使用，又部分土地為他人占用，被上
      訴人竟將此項負擔全歸上訴人承擔，亦有違公平原則。
（四）附圖分割方案三，其預留之私設巷道面積較原審所主張方案減少一二二平方公
      尺，除可減輕共有人之負擔外，各共有人所分配之土地，其長寬度甚適中，又
      符合法定標準，將來均可建築房屋，且被上訴人丁○○係分在其所希望之位置
      ，而甲○○所分配之（一）部分土地，可蓋八棟樓房，此原審方案多出五棟，
      其Ａ部分房屋亦需拆除，自屬適宜。
（五）附圖分割方案四，（四）部分土地之私設巷道非常平直，有利人車通行，共有
      人分割後，並可面臨該巷道建築房屋，絕對可以提高土地之經濟價值，且各共
      有人所分配之土地相當方整，日後規劃使用甚為方便，而Ａ部分之建物雖需拆
      除，但該部分建物係屬整棟房屋之附屬建物而已，縱加拆除亦不影響主體建物
      之結構，損失不多，又上訴人之面積最多，雖分在價值較差之裏地，但為整筆
      土地之規劃故，上訴人願接受，不主張相互補償。
 三、證據：除引用原審立證方法外，補提建築技術規則節本一份為証。
乙、被上訴人方面：
一、聲明：求為判決：上訴駁回。
二、陳述：除引用原判決書之記載外，補稱：原審所定分割方案甚為妥適，上訴人主
    張之分割方案私設道路面積過多，另分割後被上訴人所分得之土地，應與被上訴
    人現有之隔鄰土地相連，以提高經濟效用。
      理      由
一、本件上訴人在原審起訴主張：兩造共有之坐落彰化縣永靖鄉○○段一二三地號、
    地目旱（已被編定為乙種建築用地）、面積０．一一六二公頃土地（下稱系土地
    ），各人之應有部分如附圖備註欄所示，該土地並無因物之使用目的不能分割或
    契約訂有不分割期限之情形，但屢經協議，均不能達成分割之協議，爰求為裁判
    分割並按附圖方案三或四所示方法為分割之判決。被上訴人則以：同意分割系爭
    土地，惟應以原審所採之分割方案為妥，以節省道路面積，且分割土地與鄰近伊
    所有土地相連，可提高土地經濟效用等語置辯。
二、經查上訴人主張之事實，業據其提出系爭土地之登記簿謄本附原審卷為證，並為
    被上訴人不爭，堪信為實在。按各共有人除因物之使用目的不能分割或契約訂有
    不分割之期限者外，得隨時請求分割共有物。民法第八百二十三條第一項定有明
    文。本件兩造就系爭土地既無不分割之約定，亦查無依其使用目的有不能分割之
    情形，兩造既無法達成分割之協議，則上訴人本於共有人之地位，請求將系爭土
    地為裁判分割，自屬正當，應予准許。
三、經查系爭土地呈南北走向長方形，地形方整，土地上除東側中間為訴外人張登輝
    所建房屋占用六平方公尺，及被上訴人甲○○在同段一二四地號土地所建之二樓
    樓房屋角部分突出使用系爭土地一六平方公尺外，其餘為空地，系爭土地未臨接
    道路，目前係借道西南邊毗鄰之同段一二三之一地號土地對外通行等情，業經原
    審法院會同彰化縣員林地政事務所測量員及本院履勘現場明確，製有勘驗筆錄及
    複丈成果圖在卷可稽。是系爭土地分割時須預留私設道路使連接同段一二三之一
    地號土地以利對外通行，實有必要，亦為兩造之共識，又系爭土地西邊一二四地
    號、一二四之一地號土地屬被上訴人甲○○之妻詹秀香與他人所共有，亦有上開
    土地之登記簿謄本附原審卷足憑。
四、上訴人所主張之分割方法為附圖所示方案三或四，被上訴人則為原判決附圖方案
    二即原審所採之分割方法。然方案四之分割方法雖預留之私設道路筆直，各人分
    得之土地四方完整，均面向道路，但道路面積高達二七０平方公尺，有浪費土地
    資源之虞，又道路中有被上訴人甲○○所建十六平方公尺二層樓房屋，將來亦須
    面臨拆除之境，顯不合全體共有人之利益及經濟效益，尚難採用。而方案三與方
    案二，二者相比，方案三之道路面積為一五八平方公尺，較方案二之一八六平方
    公尺為少，且道路為直向，非為方案二之呈倒Ｌ型，無車輛進入後轉彎之問題，
    較符合土地經濟利用，被上訴人丁○○在此二分割方案，其所分得之土地位置均
    為系爭土地之南方，呈長方形，且於方案三中所分得之土地面樍較方案二多出三
    平方公尺，此方案亦對其較為有利。方案三中，被上訴人甲○○分得（一）部分
    土地，雖與其妻詹秀香與他人共有之同段一二四、一二四之一號土地未能相連，
    但僅隔一私設道路，且此部分土地面積達三六二平方公尺，有一百一十多坪，略
    呈正方形，易於規劃利用，再此二筆相鄰土地僅為上訴人甲○○之妻詹秀香與他
    人共有之土地，持分均為二一六分之一二，並非有全部土地所有權，來日如此二
    筆土地分割，詹秀香分得之土地，非必然與方案二之(二)部分相連，如依被上訴人
    甲○○現有建物分得此部分土地，僅隔一條私設道路與方案三之(一)部分互為對應
    ，且方案三(一)部分之道路面寬較方案二之(二)部分為佳，亦對其有利。而方案二，
    上訴人分得之土地為私設倒Ｌ型道路裏地，地理位置較被上訴人等二人分得之土
    地為差，對其自屬有違公平原則，至方案三中，被上訴人分得（一）部分土地東
    側有訴外人張登輝占用之建物六平方公尺，不足二坪，以其分得土地之面積有一
    百一十多坪，尚不致造成太問題，且上訴人亦遷就被上訴人甲○○之Ａ部分建物
    而避免拆除，而使其分得土地部分，其中西南側部分有一缺角，未能有完整長方
    形，是本院審酌上述各情，認以上訴人提出之分割方案三，尚屬公平適當而為可
    採。即兩造所共有系爭土地，分割方法為如附圖分方案三所示：編號（一）部分
    面積０．０三六二公頃及Ａ部分０．００一三公頃由被上訴人甲○○取得；編號
    （二）部分面積０．０一二七公頃由被上訴人丁○○取得；編號（三）部分面積
    ０．０五０二公頃由上訴人取得；編號（四）部分土地面積０．０一五八公頃由
    兩造共同取得，按原應有部分比例保持共有。
五、綜上，原判決為關於系爭土地之分割方法，尚有未洽，上訴意旨指原判決分割不
    當，求為廢棄為有理由，應由本院將原判決予以廢棄，改判如主文第二項所示。
據上論結：本件上訴為有理由，依民事訴訟法第四百五十條、第七十八條、第八十一
條第二款、第八十五條第一項但書，判決如主文。
中      華      民      國    八十九    年      四      月    二十五    日
~B1民事第五庭審判長法  官  陳滿賢
~B2                法  官  林松虎
~B3                法  官  許武
右為正本係照原本作成。
如對本判決上訴，須收受於判決送達後二十日內向本院提出上訴書狀，其未表明上訴
理由者，應於提出上訴後二十日內向本院提出上訴理由書（須按他造人數附具繕本）
，並繳納送達用雙掛號郵票拾份（每份參拾肆元）。
上訴時應提出委任律師或具有律師資格之人之委任狀；委任有律師資格者，另應附具
律師及格證書及釋明委任人與受任人有民事訴訟法第四百六十六條之一第一項但書或
第二項（詳附註）所定關係之釋明文書影本。
~B                書記官  李妍嬅
中      華      民      國    八十九    年      四      月    二十七    日
附註：民事訴訟法第四百六十六條之一（第一項、第二項）：對於第二審判決上訴，
上訴人應委任律師為訴訟代理人。但上訴人或其法定代理人具有律師資格者，不在此
限。
上訴人之配偶、三親等內之血親、二親等內之姻親，或上訴人為法人、中央或地方機
關時，其所屬專任人員具有律師資格並經法院認為適當者，亦得為第三審訴訟代理人
。
                                                                        Ｈ


司法院資訊處製作；財團法人民間司法改革基金會備份。
